【裁判字號】    94,訴,108
【裁判日期】    950829
【裁判案由】    貪污等
【裁判全文】
臺灣花蓮地方法院刑事判決               94年度訴字第108號
公  訴  人  臺灣花蓮地方法院檢察署檢察官
被      告  丙○○
            丁○○
上列二人共同
選任辯護人  曾泰源律師
被      告  甲○○  男  53歲.
                    身分證統一.
                    住花蓮縣瑞.
選任辯護人  阮慶文律師
上列被告等因違反貪污治罪條例等案件，經檢察官提起公訴（90
年度偵字第3043號），本院判決如下：
    主  文
丙○○行使公務員明知為不實之事項，而登載於職務上所掌之公
文書，足以生損害於公眾，處有期徒刑壹年貳月。
丁○○、甲○○均無罪。
    事  實
一、丙○○於民國87年間擔任花蓮縣瑞穗鄉公所建設科技士，為
    依法令執行職務之公務員，並負責主辦花蓮縣瑞穗鄉聯絡鶴
    岡橋至瑞良村之二號道路興建工程行政審查等相關事宜，該
    工程由承隆營造股份有限公司（負責人吳俊彥；以下簡稱承
    隆公司）以新台幣（下同）1千3百48萬元承攬後，交由甲○○負責實際施作，於87年3月6日開工，於87年5 月間某日之
    施工期間，甲○○發覺在施工路線約800 公尺處設有水利界
    樁（表示該處為水利法線內之行水區域），詎其明知二號道
    路預定興建路線於起始點算起390 公尺以下均位於行水區內
    ，竟未與臺灣省水利署第九河川局（以下簡稱第九河川局）
    等相關單位會勘並確認侵入行水區之範圍，即於87年6月2日
    ，在該鄉建設課辦公室，於所執掌之簽呈公文書中為不實之
    記載：「為本所辦理二號道路0k十600至0k十1250 段，經與
    省水利局會勘，計列預定興建位置在河川法線之內，以現有
    水利法不得興建，擬就施設部分按圖施工，無法施設部分，
    就地決算扣除，並文函承包商限期完工報所，及到縣府備查
    。」等語，並轉呈當時甫任職之瑞穗鄉長賴義家報告而行使
    ，賴義家始查知該工程施工前並未妥慎測界並照會相關職責
    單位，乃批示下令併同施工中之疑慮報請花蓮縣政府核示，
    嗣工程輾轉協商處理後，賴義家方同意就二號道路600 公尺
    以下之預定施作路線辦理變更設計，並以鄉公所名義，函請
    花蓮縣政府同意變更設計決算，足以生損害於瑞穗鄉○○○○道路施作狀況及公文書之正確性。
二、案經法務部調查局花蓮調查站（以下簡稱調查站）移送臺灣
    花蓮地方法院檢察署檢察官偵查起訴。
    理  由
壹、程序部分
（一）被告警詢筆錄部分：
  １、按被告之自白，非出於強暴、脅迫、利誘、詐欺、疲勞訊
      問、違法羈押或其他不正之方法，且與事實相符者，得為
      證據，刑事訴訟法第156條第1項定有明文，次按訊問被告
      ，應全程連續錄音；必要時，並應全程連續錄影。但有急
      迫情況且經記明筆錄者，不在此限。筆錄內所載之被告陳
      述與錄音或錄影之內容不符者，除有前項但書情形外，其
      不符之部分，不得作為證據，同法第100條之1第1、2項著
      有規定。次按刑事訴訟之目的固重在發見實體真實，其手
      段則應合法正當，以保障人權。依刑事訴訟法第229 條至
      第231 條之規定，司法警察（官）固有調查犯罪嫌疑人犯
      罪情形及蒐集證據之職權，而得詢問犯罪嫌疑人，惟依同
      法第100之2 準用同法第100條之1第1項之規定，司法警察
      （官）詢問犯罪嫌疑人，除有急迫情況且經記明筆錄者外
      ，應全程連續錄音；必要時，並應全程連續錄影。考其立
      法目的，乃在於建立詢問筆錄之公信力，並擔保詢問程序
      之合法正當；亦即在於擔保犯罪嫌疑人對於詢問之陳述係
      出於自由意思及筆錄所載內容與其陳述相符。故司法警察
      （官）詢問犯罪嫌疑人如違背上開規定，其所取得之供述
      筆錄，究竟有無證據能力，原應審酌司法警察（官）違背
      該法定程序之主觀意圖、客觀情節、侵害犯罪嫌疑人權益
      之輕重、對犯罪嫌疑人在訴訟上防禦不利益之程度，以及
      該犯罪所生之危害，暨禁止使用該證據對於抑制違法蒐證
      之效果，及司法警察（官）如依法定程序有無發現該證據
      之必然性等情形，本於人權保障與社會安全之均衡維護精
      神，依比例原則，具體認定之，最高法院93年度台上字第
      39 53號判決可茲參照。
  ２、公訴人以被告丙○○於90年7 月13日在調查站中之自白為
      證據，辯護人以上開筆錄之記載與被告丙○○當時之陳述
      並不相符，且上開調查站詢問過程雖有錄影，但並未錄音
      ，無從證明被告丙○○所述是否與筆錄之記載相符，應認
      該上開自白並無證據能力云云。經查，上開調查站製作筆
      錄過程之錄影帶，經本院勘驗結果為：調查站人員於詢問
      被告丙○○時確有錄影，但前半段調查站人員與被告丙○○一問一答之過程中僅有影像，並無聲音，惟觀察調查站
      人員與被告丙○○之互動中，被告丙○○態度從容且可自
      由翻閱文件，調查站人員亦無施強暴或脅迫之情事，嗣後
      調查人員將製作完畢之筆錄內容交付被告丙○○朗讀，此
      時有聲音及影像，被告丙○○於詳細閱讀筆錄完畢後並未
      對筆錄內容表示異議，即親自簽名於筆錄上等情，業據本
      院於95年7 月19日勘驗調查站詢問之錄影帶屬實，有本院
      勘驗筆錄1份在卷可查（本院卷第245頁），顯見被告丙○○於上開詢問中之陳述係出於自己之意思，且由被告丙○○嗣後之閱讀筆錄內容確認為無訛後簽名之行為，亦足認
      被告丙○○確於該次詢問中為筆錄上記載內容之陳述，故
      前開調查站詢問錄影帶雖有部分無聲音之瑕疵，但此為錄
      製設備欠佳，並未見調查站人員有蓄意故為不當錄製之消
      音行為，故不影響該次筆錄內容之真實性，揆諸前揭說明
      ，尚不能僅以該錄影瑕疵即認定被告丙○○於該次詢問中
      之筆錄記載並無證據能力。
  ３、公訴人以被告甲○○於90年6 月29日於調查站中之自白為
      證據，辯護人則以被告甲○○並未於調查站詢問中陳稱：
      伊自鶴岡溪（應為富源溪之誤）中挖取卵石等語云云，且
      其於調查站中陳述之內容均與事實不符為由，應認上開自
      白無證據能力。然查，被告甲○○於調查站中之陳述並無
      遭調查站人員強暴、脅迫之情事，業據本院於上開勘驗時
      併同查驗被告甲○○調查站詢問之錄影帶屬實，再者，被
      告甲○○確於調查站中陳稱：回填不足之土方，由伊僱工
      自鶴岡溪中挖取等語，嗣後調查站人員並將製作完整之筆
      錄內容交付被告甲○○閱讀，其間有調查站人員向被告甲○○解釋筆錄記載之情形，有本院95年7月19日勘驗筆錄1
      份在卷可稽（本院卷第245 頁），堪信被告甲○○於調查
      站中之陳述出於其己意所為，且並無記載與被告甲○○陳
      述不符之處，否則被告甲○○於閱讀筆錄時豈會不做抗議
      ，仍親自簽名於筆錄上？故應認上開調查站中之自白有證
      據能力。至被告甲○○於調查站中之陳述是否與事實不符
      ，此屬係證據力高低之問題，自不得據此主張上開調查站
      中之自白無證據能力，附此敘明。
（二）按「被告以外之人於審判外之言詞或書面陳述，除法律有
      規定者外，不得做為證據。」；「被告以外之人於檢察事
      務官、司法警察官或司法警察調查中所為之陳述，與審判
      中不符時，其先前之陳述具有較可信之特別情況，且為證
      明犯罪事實存否所必要者，得為證據。」刑事訴訟法第15
      9條第1項、第159條之2分別定有明文。本案公訴人以證人
      丙○○、丁○○於調查站中之證詞，為被告甲○○有罪之
      證據；另以證人甲○○於調查站中之證詞為被告丙○○、
      丁○○有罪之證據，被告3 人及辯護人於本院準備程序中
      分別抗辯前開證據無證據能力云云，經查：證人丙○○就
      其是否看見被告甲○○自富源溪中挖取砂石之證詞，另證
      人甲○○就被告丙○○是否知悉其自富源溪中挖取砂石一
      情，於其等於本院審理中之陳述均不相符，然證人丙○○
      、甲○○於調查站中之陳述並無強暴脅迫之情事，所為之
      陳述亦為出於己意所為，均詳如上述，故認其等前開於調
      查局中之證詞有較可信之特別情況，揆諸前揭說明，應認
      其等於調查站中之證詞具備證據能力。至證人丁○○於調
      查局中關於被告甲○○之證詞，未據公訴人提出有何較可
      信之特別情況存在，揆諸上開規定，應認證人丁○○於調
      查局中關於被告甲○○之證詞並無證據能力。
（三）按被告以外之人於審判外之陳述，雖不符前4 條之規定，
      而經當事人於審判程序同意作為證據，法院審酌該言詞陳
      述或書面陳述作成時之情況，認為適當者，亦得為證據；
      當事人、代理人或辯護人於法院調查證據時，知有第159
      條第1 項不得為證據之情形，而未於言詞辯論終結前聲明
      異議者，視為有前項之同意，刑事訴訟法第159 條之5第1
      項、第2 項分別定有明文。查公訴人以證人吳國昌、吳俊
      彥於調查站詢問中之證述為被告3 人有罪之證據，另以證
      人丁○○、丙○○於調查站中之證詞分為被告丙○○、丁○○有罪之證據，核其性質均屬被告以外之人於審判外之
      言詞陳述，原則均不得為證據，惟被告3 人及辯護人對上
      開證據均未於言詞辯論終結前聲明異議，且經本院審酌該
      言詞陳述作成時之情況，並無不適當之情形，揆諸前揭說
      明，上開證據應具證據能力。
貳、有罪部分得心證之理由
一、訊據被告丙○○矢口否認有何行使公務員登載不實文書犯行
    ，辯稱：當初是被告甲○○告知二號道路上有水利基樁，水
    利局人員亦到現場看過，伊才依據被告甲○○之告知，在簽
    呈上表示二號道路在600 公尺以下位於河川水利線，且已與
    水利局共同會勘過之記載云云。經查：
（一）經濟部水利署第九河川局於87年5 月至6月2日前並無派遣
      相關人員與瑞穗鄉公所人員就二號道路進行會勘一情，有
      經濟部水利署第九河川局95年3月6日水九管字第09550008
      700號函（本院卷第132頁）1 份在卷可稽，另參以被告丙○○於調查站詢問時及偵查中均供稱：伊於87年6月2日提
      出該簽呈前並沒有會同水利局人員會勘等語（調查站卷第
      70頁、偵卷第49頁反面），且如有會勘，當可在系爭工程
      卷內查證被告丙○○發文或電話通知第九河川局會勘時間
      、人員之會堪記錄，但經本院便翻系爭工程卷宗均付之闕
      如，堪信被告丙○○於提出上開簽呈前，並未與水利局人
      員共同會勘。
（二）被告丙○○雖辯稱其係依據被告甲○○之告知而為上開簽
      呈之內容，證人甲○○亦於本院審理中證稱：水利局有人
      員過來，看到施工道路上有界樁，表示那是水利界樁等語
      （本院卷第159、160頁），然查，被告丙○○於本院審理
      中供稱：伊對於「會勘」之理解係指相關單位派員共同至
      現場勘查之意思等語（本院卷第284 頁），可知縱使被告
      前開所辯為真實，但依被告之理解，水利局人員到場看過
      自非所謂「水利局人員已到場會勘」，況被告捨棄「經施
      作單位告知水利局曾派員到場勘查」之寫法，反而記載「
      經與水利局會勘」，顯見其有填載水利局已前往會勘之不
      實事實於簽呈中之故意。況被告丙○○於本院審理中已供
      稱：伊有到現場看到水利基樁位於800 公尺附近，所以認
      為只要在600 公尺附近辦理變更設計就可以了等語（本院
      卷第283頁），可知二號道路自600公尺以下侵入水利線之
      結論，並非與水利局人員共同會勘之認定結果，被告丙○○未經任何查證，僅依憑自己主觀之認定即為上開記載，
      其有登載不實事項於簽呈上之故意應堪認定。
（三）辯護人雖另辯稱縱被告丙○○將「水利局人員已會勘」之
      不實事項記載於簽呈上，然亦未生任何損害云云。然查，
      二號道路自390 公尺以下路段全部位於行水區一情，業經
      證人即經濟部水利署第九河川局工程員毛雲萱於調查站中
      證述明確（調查站卷第43頁），本件若真有水利局人員到
      場會勘，當能發現上開情事，則被告丙○○之簽呈即不應
      記載自600 公尺以下侵入水利線，瑞穗鄉鄉長賴義家即能
      據此實際之情況判斷二號道路是否於390 公尺以下即不再
      續行施作或變更施作路線，然被告丙○○卻為上開不實之
      記載，致賴義家因而不能為正確之判斷，其已生損害於瑞
      穗鄉○○○道路施作之正確性，堪以認定，辯護人辯稱本
      案並未因被告丙○○於簽呈上之不實記載而生任何損害云
      云，並不可採。
（四）綜上，被告丙○○明知於87年6月2日前並未經水利局人員
      會勘，亦無因會勘而得知二號道路600公尺至1250 公尺以
      下侵入河川法線內之結果，竟登載於其職務上所掌之簽呈
      公文書上，並向上級呈報而行使之，其有行使公務員登載
      不實於職務上所掌公文書犯行，堪以認定。被告丙○○及
      辯護人之辯詞均不足採信。本案事證明確，被告丙○○犯
      行堪以認定，應予依法論科。
二、被告丙○○行為後，刑法業於95年7月1日修正施行（下稱新
    刑法），自應依新刑法第2條第1項之規定，定其準據法，合
    先敘明。次按行為後法律有變更者，適用行為時之法律。但
    行為後之法律有利於行為人者，適用最有利於行為人之法律
    ，新刑法第2條第1項定有明文。又比較新舊法，應綜合罪刑
    全部之結果（包括共犯、未遂犯、連續犯、牽連犯、結合犯
    以及累犯加重、自首減輕，暨其他法定加減原因，與加減例
    等一切情形）而為比較；就比較之結果，需為整體之適用，
    不能割裂分別適用各該有利於行為人之法律，最高法院著有
    24年上字第4634號、27年上字第261 號判例可資參照。經查
    ：（一）對於公務員之定義，修正前刑法第10條第2 項規定
    ：稱公務員者，謂依法令從事於公務之人員。新刑法則修正
    為：一、依法令服務於國家；地方自治團體所屬機關而具法
    定職務權限，以及其他依法令從事於公共事務，而具法定職
    務權限者；二、受國家、地方自治團體所屬機關依法委託從
    事與偉郭機關權限有關之公共事務。不論依新舊法之規定，
    被討丙○○均為刑法所規定之公務員，故新修正之刑法規定
    並未較有利於被告丙○○。（二）修正前刑法第55條後段規
    定：「犯一罪而其方法或結果之行為犯他罪名者，從一重處
    段。」、第56條規定：「連續數行為而犯同一之罪名者，以
    一罪論，但得加重其刑至2分之1。」，新刑法則刪除上開牽
    連犯、連續犯之規定，則倘公訴人起訴認被告係具犯牽連犯
    及連續犯關係之2罪，經本院審理後認定其中一罪應不成立
    時，就此部分，依修正前之刑法牽連犯規定，應不另為無罪
    之諭知，但依新刑法規定則數罪併罰關係，則應為無罪之諭
    知，故新刑法並無較有利被告之處。（三）綜上，本案應適
    用被告丙○○行為時即修正前刑法之規定，先此敘明。
三、核被告丙○○所為，係犯刑法第216條、第213條行使公務員
    登載不實於職務上所掌公文書罪。被告丙○○所為公務員登
    載不實於職務上所掌公文書之低度行為，為行使之高度行為
    所吸收，不另論罪。爰審酌被告丙○○並無前科記錄，有臺
    灣高等法院被告前案紀錄表1 份在卷可查，其犯罪之動機、
    手段、方法、對國家公共工程之良窳影響，及其犯罪後否認
    犯行之態度等一切情狀，量處如主文所示之刑。至扣案之郵
    局快遞郵件收據、國內快捷郵件、87年度總分類帳冊、87年
    承隆砂石行日記帳、87年日記帳、87年會計憑證、日記帳本
    、總分類帳、瑞穗鄉○○○號道路工程卷各1 份，均非被告
    丙○○所有，亦無證據足證係供被告丙○○犯本案所用之物
    ，爰不予宣告沒收，附此敘明。
參、被告丙○○不另為無罪諭知及被告丁○○、甲○○無罪部分
    ：
一、公訴意旨略以：
（一）被告丁○○曾任花蓮縣瑞穗鄉鄉長（於87年3 月離任），
      於86年間，其向台灣省政府爭取新台幣1億8千萬元建設經
      費，並規畫其中之2000萬元，作為連絡鶴岡橋至瑞良村（
      全長約3公里）之二號道路工程經費。該工程於87年3月間
      開工，由當時任該鄉建設課技士被告丙○○主辦，被告丁○○、丙○○於決定施建時，明知該二號道路，設計規劃
      總長度僅有1250公尺，其長度不足，並無法作為連絡鶴岡
      橋至瑞良村之用，且該道路是否能順利直通鶴岡橋面，及
      該道路亦可能侵入河川水道，將來縱令強行施作後，能否
      依法「長存」，在在均有疑義下，惟其等二人仍基於圖利
      得標廠商之犯意連絡，並趕在被告丁○○離任前，執意於
      87年2月6日，進行招標，並由承隆公司得以1千3百48萬元
      得標施作。因認被告丁○○、丙○○均涉犯貪污治罪條例
      第6條第1項第4款之圖利罪嫌云云。
（二）被告丙○○係依據法令，從事公務之人，與該工程監工人
      員吳國昌（經查吳國昌於93年5月2日死亡），明知該工程
      之「天然卵石級配」須由承商即被告甲○○自購填入，惟
      被告甲○○意圖為自己不法所有，盜取富源溪中之砂石，
      充為該道路工程施工之級配，被告丙○○明知此事，仍於
      87年12月24日間同意驗收通過，使被告甲○○因此詐取53
      0778.88 元之不法施工利益而為圖利之行為。因認被告丙○○涉犯貪污治罪條例第6條第1項第4 款之圖利罪嫌，被
      告甲○○涉犯刑法第320條第1項之竊盜罪、第339條1項之
      詐欺取財罪嫌云云。
（三）被告丙○○對於該二號道路規劃時，事前並未進行詳細之
      地籍調查，嗣經濟部水利署第9河川局獲報上開道路工程
      疑係侵入河川水道，乃於87年9 月24日、11月26日發函花
      蓮縣瑞穗鄉鄉公所，要求該鄉○○○○道路座落位置並套
      繪地籍圖，以明責任歸屬。被告丙○○已明知上開工程已
      疑位於行水區內，仍執意由被告甲○○預估長度，繼續施
      作，而不就當時已實際施作現狀，申請變更設計。且當時
      被告甲○○僅就該工程施作約「350 公尺」長，惟被告丙○○仍基於使被告甲○○圖得不法利益之犯意，授意甲○○出具不實申請書（該申請書以得標廠商承隆營造股份有
      限公司之名義為之），主張因該工程業已施作完成約「61
      0公尺」，至610公尺以下至1250公尺部分，需辦理辦理變
      更設計為由，向該鄉公所申請停工。被告丙○○亦未與相
      關單位會勘，即於87年6月2日，在該鄉建設課中簽立簽呈
      即所掌公文書中，配合為不實登載：「... 二號道路0k十
      600至0k十1250段，經與省水利局會勘，計列預定興建為
      置在河川法線之內，以現有水利法不得興建，擬就施設部
      分按圖施工，無法施設部分，就地決算扣除... 」等語，
      並向上級呈報而行使，當時新任瑞穗鄉長賴義家閱後發覺
      有異，乃於該簽呈上批示：為何測設未審慎，又不會各單
      位知照等語而提出質疑，惟被告丙○○仍向賴義家表示該
      工程在600 公尺以下，辦理變更設計，就不會在河川線內
      ，賴義家才同意辦理變更設計，並以鄉公所名義，函請花
      蓮縣政府同意變更設計決算，使被告甲○○因此就該工程
      之「350公尺至610公尺」處之施作，無異獲得合法決算之
      「保護」，而得領獲工程款約621 萬元之不法利益。嗣該
      道路因不耐河水長期沖刷，該道路中段處於89年間陸續發
      生損壞。嗣於90年4月間，經濟部水利處第9河川局決定發
      包施作富源溪瑞美堤防工程，將該道路位於行水區即該工
      程起點算起約第370 公尺以下之路段，以位於堤防區內為
      由加以挖除，而該二號道路亦因安全考量之限制，亦無法
      直接連通鶴岡橋橋面，該路形同首尾無存，僅剩約370 公
      尺之「殘路」，不僅無法達成當初設計之輸運目的，亦嚴
      重浪費公帑。因認被告丙○○涉犯貪污治罪條例第6條第1
      項第4款之圖利罪嫌云云。
二、按犯罪事實應依證據認定之，無證據不得認定犯罪事實；又
    不能證明被告犯罪者，應諭知無罪之判決，刑事訴訟法第15
    4條第2項、第301條第1項分別定有明文。又事實之認定，應
    憑證據，如未能發現相當證據，或證據不足以證明，自不能
    以推測或擬制之方法，為裁判基礎（最高法院40年台上字第
    86號判例參照）。再者，認定不利於被告之事實，須依積極
    證據，苟積極證據不足為不利於被告事實認定時，即應為有
    利於被告之認定，更不必有何有利之證據（最高法院30年上
    字第816 號判例）；而所謂「積極證據足以為不利被告事實
    之認定」係指據為訴訟上證明之全盤證據資料，在客觀上已
    達於通常一般之人均不致於有所懷疑，而得確信被告確曾犯
    罪之程度，若未達到此一程度，而有合理懷疑之存在時，即
    無從為有罪之認定（最高法院76年台上字第4986號判例）。
三、關於公訴意旨（一）部分：
（一）公訴人認被告丁○○、丙○○涉犯此部分之圖利罪嫌，無
      非係以二號道路工程契約書、開標紀錄表、二號道路工程
      圖終點1250公尺及驗收資料、被告丙○○於90年7 月13日
      於調查站中之供述為其主要證據。訊據被告丁○○、丙○○均堅決否認有何圖利之犯行，被告丁○○辯稱：伊於86
      年間擔任瑞穗鄉鄉長職務時，向省政府爭取興建包含二號
      道路在內之九條道路興建費用共計1億8千萬元之興建費用
      ，每條道路興建費用為2 千萬元，在伊擔任鄉長期間已有
      二號道路興建計畫，嗣後亦係依照法定程序予以發包、施
      作並驗收完成，伊只是執行興建道路之政策，並不知道二
      號道路可能位於行水區，也沒有圖利任何廠商之故意等語
      。被告丙○○則辯稱：伊主辦二號道路之興建均依鄉公所
      之決議而為，於興建當時並不知悉二號道路會有部分路段
      進入行水區○○於○號道路之發包興建均依法而為，並無
      圖利廠商之故意等語。
（二）經查：
  １、被告丁○○於86年間擔任瑞穗鄉鄉長時，向臺灣省政府爭
      取1萬8千萬經費，預定興建二至十號道路，每條道路興建
      費用為2 千萬元，其中二號道路預定接連瑞岡大橋與瑞良
      村泛舟碼頭，鄉公所初步估定二號道路興建費用為2千1百
      16萬6 千元，於86年11月26日對道路設計公開招標，由東
      鋒工程顧問有限公司（以下簡稱東鋒公司）得標，並於87
      年1 月間將二號道路預算書圖送花蓮縣政府審核後公告，
      經花蓮縣政府於87年1 月12日同意辦理二號道路之發包程
      序，瑞穗鄉公所乃於87年1 月14日公告二號道路工程招標
      ，由承隆營造公司於87年2月6日以1千3百48萬元得標，有
      瑞穗鄉鄉民代表會86年10月24日瑞鄉代自第563 號函、瑞
      穗鄉公所工程設計預算書、工程圖各1 份、瑞穗鄉公所開
      標、比價、議價紀錄表2份、花蓮縣政府87年1月12日87府
      建土字第001940號函1份、更生日報公告1份、工程契約書
      1 份附卷可憑，顯見二號道路之施作長度1250公尺係限於
      2 千萬元之施作經費而定，而二號道路會於被告丁○○卸
      任前之87年2月6日進行招標，亦如前開辦理經過所述，係
      因先行程序已處理妥當之水到渠成之舉，實難認被告丁○○有趕在其卸任前發包系爭工程之特別用意。況系爭工程
      之招標程序均依法定程序進行，已如前述，而被告丁○○
      、丙○○事先既不知悉參與招標之公司及最後得標公司為
      何家，又豈能預先計畫圖利得標廠商？
  ２、二號道路雖於390 公尺以下之預計興建路線侵入河川區，
      已如前述，然查，系爭工程係交由東鋒公司進行設計測設
      ，於設計測設當時並未發現系爭道路位於行水區之情事，
      業據證人吳國昌於調查站中證述明白（調查站卷第60頁）
      ，可知被告丁○○、丙○○於發包二號道路工程之前均不
      知悉道路可能侵入行水區之情事存在。雖被告丙○○於90
      年7 月13日調查站詢問中供稱：本案係由被告丁○○和吳
      國昌進行施作路線及施作地點之勘查，並由被告丁○○決
      定施作地點及路線，伊係由被告丁○○及吳國昌所述知道
      施作地點及路線；當時被告丁○○即將卸任鄉長，他執意
      要發包施作本項工程，所以儘管長度不足，且並無後續施
      作計畫，仍然發包施作；被告丁○○知悉本工程位於行水
      區內，且其有實際前往查看地點等語（調查站卷第48頁以
      下），然被告丙○○於本院審理中則供稱：伊予被告丁○○發包時均不知悉道路可能進入行水區一事等語，其前後
      供述不一，且被告丙○○對於被告丁○○何時前往察看系
      爭施作地點，及如何知悉系爭道路位於行水區等情均未詳
      述，另衡以其所述與證人吳國昌於調查站中證稱：二號道
      路之路線係由被告丙○○告知伊，當時鄉公所已經決定路
      線至於鄉公所如何決定路線，伊並不清楚；伊有到現場會
      勘過1至2次，均係由被告丙○○陪同在場等語（調查局卷
      第25頁；第58頁），均不相符，故難認被告被告丙○○前
      開供述具真實性，尚難憑被告丙○○片面且空泛之證詞即
      認定被告丁○○知悉二號道路可能位於行水區內。此外，
      亦查無證據證明被告丁○○、丙○○當時明知二號道路興
      建路線位於行水區之事實，自不能倒果為因，以事後經第
      九河川局測量後察覺二號道路侵入行水區之結果，推論被
      告丁○○或丙○○於發包工程當時已知悉上開情事存在。
  ３、按貪污治罪條例第6條第1項第4 款之圖利罪，要必以為自
      己或第三人圖取私人不法之利益，始克當之。游○山任職
      嘉義縣番路鄉鄉長期間，遇有工程發包時，均有事先通知
      程○盛、呂○仁參與投標之情形，縱有違反行政上之禁令
      ，但程○盛、呂○仁如承包之工程完竣，經驗收後，領取
      之工程款，係承包工程之代價，難認為不法之利益，最高
      法院89年度台上字第3459號可資參照。本案二號道路之發
      包工程招標程序均係依法而為，已如前述，又二號道路施
      作工程由承隆公司得標，於87年3月6日開工，87年10月6
      日完工，同年12月24日驗收完成，有開工報告、瑞穗鄉公
      所初驗記錄、複驗記錄、營繕工程結算驗收證明書各1 份
      附卷可憑，顯見承隆公司所領取之工程款，係承包工程之
      代價，揆諸前揭判決意旨，亦難認其屬不法之利益，故縱
      認被告丁○○、丙○○於發包系爭工程有未考慮二號道路
      之長度、是否位於行水區等行政疏失，亦不得認定被告丁○○、丙○○有何圖利廠商獲取不法利益之犯行。
（三）綜上，依公訴人所舉之證據，尚不能認定被告丁○○、丙○○就系爭工程發包部分有何圖利犯行，此外，復查無其
      他證據證明被告丁○○、丙○○有何圖利犯行。既不能證
      明被告丁○○此部分犯罪，應為被告丁○○無罪之諭知。
      另就被告丙○○本亦應為無罪之判決，惟公訴人認被告丙○○此部分犯行與前開已起訴有罪部分有連續犯及牽連犯
      之裁判上一罪關係，爰不另為無罪之諭知。
四、關於公訴意旨（二）部分
（一）公訴人認被告丙○○、甲○○涉犯上開罪嫌，無非係以被
      告甲○○於90年6 月29日調查站中之供述、被告丙○○於
      90年7 月13日於調查站中之供述、證人吳俊彥於調查站及
      偵查中之證詞、證人吳國昌於調查站中之證詞，及瑞穗鄉
      公所就二號道路工程之決算明細表、工程施工說明書第8
      點承辦人購辦之材料規定各1 份為其主要證據。訊據被告
      丙○○、甲○○均堅決否認有何圖利或竊盜及詐欺取財犯
      行，被告丙○○辯稱：伊只有偶爾到施作工地去察看施作
      進度，並沒有看到被告甲○○自河川中盜採天然卵石，當
      初在調查站中係因詢問時間太長，調查站人員亦告知被告
      甲○○已坦承其盜採之行為，伊才會如此回答等語。被告
      甲○○辯稱：伊係按圖施工，而施作道路在400至600公尺
      部分，必須將左側老土堤基礎開挖與原土提高於設計路面
      部分，以機器開挖，並回填於路面底層為回填方，而在調
      查站製作筆錄時已知悉施作道路部分在富源溪行水區中，
      所以才會在調查站詢問中誤稱自富源溪中挖取砂石填築道
      路，另外因伊在施工期間，因幫助乙○○在瑞穗鄉924之2
      地號西側整地，並經乙○○之同意將整地後之天然卵石做
      為報酬，而將之鋪設於二號道路上等語。
（二）經查：
  １、公訴人對於被告甲○○竊取天然卵石之時間、地點，僅泛
      稱為開工至完工日止，竊取地點為施工道路附近，已難確
      認所起訴之被告甲○○盜採天然卵石確切範圍。雖被告甲○○於調查站詢問中供稱：工程所需之碎石級配係向瑞穗
      鄉弘華砂石行購買，卵石則自鶴岡溪（應係富源溪之誤）
      中挖取；天然卵石級配鋪壓全是挖自側邊老土堤砂石築填
      等語（調查站卷第4頁），然被告之自白不得罪為唯一證
      據，已如前述，本案自不得僅依被告甲○○上開自白即認
      定其確有竊盜之犯行，況被告甲○○前開於調查站中之陳
      述亦未說明其自富源溪中挖取天然卵石之原因，自不得逕
      行認定被告甲○○挖取天然卵石之行為竊盜犯行。證人乙○○於本院審理中亦證稱：伊使用鶴岡橋下河川附近之土
      地已近20年，在該處種植蔬菜、水稻，並於水潭中養魚，
      後因附近施建提防，伊遂將土地整理過，並將石頭堆積一
      處，而被甲○○施工之地點就在伊使用土地附近，伊便告
      知被甲○○伊為該土地之地主，並請其幫忙將伊所整理之
      石頭搬走，被告甲○○遂將所搬走之石頭用以作為二號道
      路施作工程之用等語（本院卷第152 頁以下），堪認被告
      甲○○所辯自富源溪中挖取天然卵石之原因確係因證人乙○○之請託，雖被告甲○○因過失而未查證證人乙○○是
      否確為該地之地主及其有無權責處理該天然卵石？亦不得
      據以認定被告甲○○自富源溪附近挖取天然卵石之行為係
      屬盜採。
  ２、被告丙○○固於90年7 月13日調查站詢問中供稱：伊有見
      到被告甲○○在富源溪內挖取砂石等語（調查站卷第55頁
      ），然被告丙○○卻未明確供稱其見到被告甲○○挖取砂
      石之確切時間、地點及數量，且被告丙○○之前於90年6
      月29日於調查站詢問中卻一再供稱：伊不清楚工程所需之
      碎石及卵石級配自何處取得等語（調查站卷第14、17頁）
      ，另於本院審理中亦供稱不知被告甲○○之天然卵石從何
      而來（本院卷第165 頁），其前後供述不一，已難認其前
      開於調查站中之證稱為真實可採，況被告甲○○於調查站
      中已供稱：回填土不足之土方由伊自富源溪中挖取等語（
      調查站卷第3 頁），可知縱被告丙○○確實見到被告甲○○於富源溪中挖取砂石，然被告甲○○當時挖取之砂石究
      係屬於用以為系爭工程所需之天然卵石級配或作為回填土
      之用途，亦不得而知，故不能僅依被告丙○○前開於調查
      中之證述認定被告甲○○確有盜取天然卵石級配之犯行。
  ３、至公訴人所舉之證人吳俊彥於調查站及偵查中之證詞、證
      人吳國昌於調查站中之證詞，及瑞穗鄉○○○○號道路工
      程之決算明細表、工程施工說明書第8 點承辦人購辦之材
      料規定各1 份，僅能證明被告甲○○有施作二號道路工程
      ，且以承隆營造公司之名義領取天然卵石級配之價款5307
      78.88 元，尚不足據以認定被甲○○有何盜取天然卵石之
      犯行。
（三）綜上，依公訴人提出之證據尚不能能證明被告甲○○於富
      源溪附近盜採天然卵石，及被告丙○○知悉被告甲○○盜
      取天然卵石之犯行。此外，復查無其他證據證明被告甲○○有何竊盜及詐欺取財之犯行及被告丙○○有何圖利之犯
      行，揆諸上開說明，被告甲○○、丙○○此部分之犯行無
      法證明，就被告甲○○部分，自應為無罪之諭知。另就被
      告丙○○部分本亦應為無罪之判決，為公訴人其此部分之
      犯行予以起訴有罪部分有連續犯、牽連犯之裁判上一罪關
      係，爰不另為無罪之諭知。
五、關於公訴意旨（三）部分
（一）公訴人認被告涉犯上開罪嫌無非係以被告丙○○於90年8
      月13日於調查站中之供述、被告丙○○於87年6月2日簽文
      及新任鄉長賴義家之批文、瑞穗鄉公所於87年6 月17日瑞
      鄉建創字第5362號函、承隆營造股份有限公司於87年6 月
      20日提出之停工申請書、花蓮縣政府87年7月1日（87）府
      建字第069892號函、90年7月6日會勘記錄、富源溪河川圖
      、河川圖籍、第九河川局於87年9 月24日、同年11月26日
      函文、臺灣花蓮地方法院檢察署於92年10月1 日勘驗筆錄
      、照片、交通部公路局第四區養護工程處玉里工務段94年
      1月11日工玉字第0940000108 號函為其主要證據。訊據被
      告丙○○辯稱：當初被告甲○○主體工程有施作到610 公
      尺，但細部工程並未施作完畢，所以伊認為當時施作進度
      僅達百分之38.986，因為伊到現場看到水利基樁位於800
      公尺附近，所以認為只要在610 公尺以下辦理變更設計就
      可以，因此建議鄉長賴義家辦理變更設計，並沒有要圖利
      被告甲○○之犯意等語。
（二）經查：
  １、按圖利罪，固不以圖利自己為限，要必有為自己或第三人
      圖取不法利益之犯意，始克當之，而有無此項犯意，須依
      證據認定，不得僅以公務員所為失當行為之結果，使人獲
      得不法利益，即據以推定該公務員自始即有圖利他人之犯
      意，最高法院78年度台上字第1571號判決可資參照。
  ２、被告丙○○雖於87年6月2日提出之簽呈上為虛偽之記載，
      然此或係被告丙○○因行政怠惰而未經請水利局人員會勘
      即為上開記載，另觀以上開簽呈，係表示「... 二號道路
      0k十600至0k十1250 段，經與省水利局會勘，計列預定興
      建為置在河川法線之內，以現有水利法不得興建，擬就施
      設部分按圖施工，無法施設部分，就地決算扣除... 」等
      語，顯見被告丙○○提出之上開簽呈並非肯認被告甲○○
      已施作完成約600 公尺，反而係建議就系爭道路可施作部
      分完成施作後即就地決算，倘被告丙○○有圖利被甲○○
      之故意，自應於簽呈上表示就被告甲○○已施作之600 公
      尺就地決算。況查，承隆公司於87年6月9日以其施作二號
      道路工程已達百分之65為由，向瑞穗鄉公所申請估驗及退
      還差額保證金之估驗申請書1份，被告丙○○於87年6月16
      日在上開估驗申請書上提出意見為：「施工進度僅達百分
      之38.986，依合約規定計畫進度應為百分之64，嚴重落後
      ，依合約規定無法估驗」等語，則被告丙○○欲圖利被告
      甲○○，自應以610 公尺來計算被告甲○○當時之施作進
      度，並同意其估驗及領回差額保證金之申請，又豈會表示
      當時系爭工程之施作進度僅達百分之38.986？並於上開函
      文中為如此之記載，反而落人口實？顯見被告丙○○雖因
      未經查證被告甲○○是否已施作至610 公尺及系爭道路究
      竟哪一部份進入行水區之事實，即建議當時鄉長賴義家辦
      理變更設計，然此應為被告丙○○行政失當行為，自不能
      據以認定被告丙○○有圖利被告甲○○之故意。
  ３、系爭道路工程因部分位於河川法線內，故由瑞穗鄉公所向
      省政府聲請辦理變更設計，並交由東鋒公司於原決算金額
      範圍內為變更施作路線之設計，東鋒公司乃提出自原施作
      路線610公尺以下變更路線，全長共為815公尺之設計圖，
      並交由被告甲○○按變更路線圖施作，於87年10月6 日完
      工，同年12月24日驗收完成等情，業據證人吳國昌於調查
      局中證述明白（調查站卷第29頁），並有瑞穗鄉公所於87
      年6月17日瑞鄉建創字第5362 號函請花蓮縣政府同意辦理
      變更登記、花蓮縣政府87年7月1日87府建土字第069892號
      函、瑞穗鄉公所工程變更設計預算書、瑞穗鄉公所工程初
      驗記錄各1 份在卷可佐，則系爭變更設計既係於原決算金
      額範圍內所為，則不論被告甲○○當時係施作至350 公尺
      或610 公尺，只會影響嗣後變更設計之路線及長度，對於
      被告甲○○因該工程施作而預定可獲取之利益並無影響，
      可知被告丙○○無故意表示被告甲○○已施作至610 公尺
      ，使被告甲○○獲取350公尺至610公尺決算之利益之必要
      。
  ４、至公訴人提出之花蓮縣政府87年7月1日（87）府建字第06
      9892號函、90年7月6日會勘記錄、富源溪河川圖、河川圖
      籍、第九河川局於87年9 月24日、同年11月26日函文、臺
      灣花蓮地方法院檢察署於92年10月1 日勘驗筆錄、照片、
      交通部公路局第四區養護工程處玉里工務段94年1月11 日
      工玉字第0940000108號函，僅能證明二號道路施作完工後
      ，因不耐河水長期沖刷，於89年間陸續發生損壞，嗣於90
      年4 月間，第九河川局決定另行施作富源溪瑞美堤防工程
      ，將二號道路位於行水區即該工程起點算起約第370 公尺
      以下之路段，以位於堤防區內為由加以挖除，另該二號道
      路亦因安全考量之限制，亦無法直接連通鶴岡橋橋面之結
      果，然此或為被告丁○○、丙○○行政疏失所造成，尚不
      能以此結果，推論被告丙○○有何圖利被告甲○○之犯意
      。
（三）綜上，依公訴人所舉之證據，固能證明被告丙○○或有為
      查證施作長度及系爭道路侵入行水區之範圍等行政失當之
      處，但不能認定被告丙○○有何圖利之犯意，此外，複查
      無其他證據足證被告丙○○有此部分犯行，被告此部分犯
      行不能證明，本應為無罪之諭知，然公訴人認此部分與以
      起訴有罪部分有牽連犯及連續犯之裁判上一罪關係，爰不
      另為無罪之諭知。
據上論斷，應依刑事訴訟法第299條第1項前段、第301條第1項，
刑法第2條第1項前段、第213條、第216條，判決如主文。
本案經檢察官張立言到庭執行職務。
中    華    民    國    95    年    8     月    29    日
                          臺灣花蓮地方法院刑事第二庭
                                審判長法  官  李豫雙
                                      法  官  林韋岑
                                      法  官  俞秀美
以上正本證明與原本無異。
如不服本判決，應於判決送達後10日內，向本院提出上訴狀。
                                      書記官
中    華    民    國   95     年    8     月   30     日
附錄本案論罪科刑之法條
中華民國刑法第213條
公務員明知為不實之事項，而登載於職務上所掌之公文書，足以
生損害於公眾或他人者，處1年以上7年以下有期徒刑。
中華民國刑法第216條
行使第210條至第215條之文書者，依偽造、變造文書或登載不實
事項或使登載不實事項之規定處斷。


司法院資訊處製作；財團法人民間司法改革基金會備份。
